【裁判字號】    97,上易,2585
【裁判日期】    971224
【裁判案由】    妨害名譽
【裁判全文】
臺灣高等法院刑事判決                97年度上易字第2582號
                                    97年度上易字第2585號
上  訴  人
即  自訴人  甲○○
自訴代理人  徐玉蘭  律師
被  上訴人
即  被  告  丙  ○
            丁○○
                    外僑居留證.
            乙○○
上三人共同
選任辯護人  蔡世祺  律師
            張晴玲  律師
上列上訴人因自訴被告加重誹謗案件，不服臺灣臺北地方法院96
年度自字第168號、97年度自字第7號，中華民國97年8月22日第
一審判決，提起上訴，本院判決如下：
    主  文
上訴駁回。
    理  由
一、本件自訴人於原審自訴及追加自訴意旨以：被告丙○係出版
    商「香港商壹傳媒出版有限公司臺灣分公司」（下稱壹傳媒
    出版公司）之負責人，並擔任該公司所發行「壹週刊」雜誌
    之社長兼總編輯，被告丁○○為該雜誌之執行副總編輯，被
    告乙○○則為該雜誌Ｂ本（娛樂內容）之副總編輯及娛樂組
    組長，渠等三人分別職司「壹週刊」雜誌Ｂ本所刊載文章內
    容之查證、審稿、照片挑選及文章刊載與否、標題設定、頭
    條封面等決策工作。被告三人均明知自訴人為國內歌唱團體
    「S.H.E」3名成員之一，藝名「Selina」，且「S.H.E」之
    形象清新，深受廣大歌迷喜愛，及自訴人因知本身為知名藝
    人，言行舉止為眾所矚目之焦點，向來謹言慎行，潔身自愛
    ，除與家人或密友互贈禮物外，絕不收受他人餽贈之名貴財
    物，更鄙視以金錢交換愛情之拜金作風，在演藝圈之形象均
    屬正派、健康之評價。詎渠等竟共同意圖散布於眾，於民國
    96 年8月16日出刊之「壹週刊」雜誌第325期Ｂ本（下稱系
    爭壹週刊雜誌）封面、第6頁目錄及第34至38頁「娛樂大代
    誌」之報導內容中，未經查證屬實，即以「收佼佼（按即黃
    子佼）百萬名車，Selina轉勾王力宏」之文字為報導標題，
    並刊登自訴人與王力宏共舞、黃子佼、自訴人各與上開名車
    之照片，佐以「王力宏‧‧‧，最近又傳出他因與Selina〈
    甲○○〉合唱情歌〈你是我心內的一首歌〉，互相煞到對方
    ，在此同時，Seli na卻接收了佼佼的百萬BMW名車代步，周
    旋在兩男之間。」之文字，內文則以「‧‧‧但苦追Selina
    多時的黃子佼〈佼佼〉，卻陷入『多情總被無情傷』的漩渦
    ，為對Selina示好，佼佼除跟任爸搏交情，還把BMW120i跑
    車，轉給Selin a駕駛。」、「佼佼友人透露，佼佼對朋友
    大方慷慨，對情人更是花錢不眨眼。有人指出，佼佼和小S
    論及婚嫁前，就大手筆請小S跟家人旅遊，及幫小S出遊學費
    用。這次對Selina依舊秉持大方原則，雖然BMW120i才買了
    一年多，卻願意以車討好Selina，自己改買另一部Benz代步
    。」、「‧‧‧就從三月開始，Selina跟佼佼逐漸冷淡時，
    佼佼立刻獻上才買了一年多的BMW，想挽回Selina。只是Sel
    ina對佼佼仍保持距離，雖有聯絡卻沒有再公開約會，而當
    王力宏看上她後，Selina更難免心動。」、「王力宏五月欽
    點Selina合唱『你是我心內的一首歌』時，兩人只能說是『
    點頭之交』。由於配唱的錄音室就位於王力宏的家，兩人互
    動日漸親暱，Se lina平日有點小三八，一見到王立宏就秀
    氣起來。‧‧‧」、「當晚兩人被告知座位未在一起，還默
    契十足的要求換座位，最後在沒有媒體拍攝後，如願坐在一
    起。‧‧‧Selina藉著和王力宏搞曖昧，彌補和羅志祥〈小
    豬〉二度分手的痛苦‧‧‧。」等聳動標題及文字，搭配相
    關圖片，不實指摘自訴人因情愛關係，無償收受黃子佼BMW
    二手名車（下稱系爭BMW120i跑車），卻轉而與王力宏勾搭
    等足以毀損自訴人名譽之事，再分別派送該期雜誌至各大書
    局、便利商店等地，對外販售而散佈前開文字，指摘、傳述
    上開足以毀損自訴人名譽之事予不特定人，使一般讀者乍看
    上開標題，不待閱讀內容，即先入為主，誤認自訴人係一男
    女關係複雜、崇尚金錢之人，而有一方面收受黃子佼餽贈之
    百萬名車，另一方面卻背叛黃子佼，轉而勾搭王力宏之「劈
    腿」行為，致自訴人長久建立之形象及名譽嚴重受損；且被
    告乙○○於系爭「壹週刊」雜誌出刊前一日，曾囑咐該週刊
    所屬娛樂組記者陸香如以電話向自訴人所屬華研國際音樂股
    份有限公司（下稱華研音樂公司）宣傳部經理吳慧玲查證實
    情，經吳慧玲向自訴人確認後，據實轉告陸香如，並鄭重要
    求被告等不得任意為與實情不符之報導，而被告等仍執意為
    之，顯見被告等均有誹謗自訴人名譽之犯意。
二、自訴證據及被告涉嫌罪名：
  (一)系爭「壹週刊」雜誌有關本案之文字及圖片等相關報導（下
    稱系爭報導），證明被告等確實有於前揭時日，共同以上開
    文字及圖片，公然散佈足以毀損自訴人名譽之不實事項。
  (二)自訴人之母鄭瑞蘭之匯款回條聯3紙，證明系爭BMW120i跑車
    係自訴人向黃子佼購買，並非由黃子佼贈送予自訴人。
  (三)臺灣臺北地方法院94年度易字第1664號刑事判決、本院95年
    度上易字第1106號刑事判決及該件95年8月1日審判程序筆錄
    、聲請傳喚證人狀、本院95年度上易字第621號刑事判決及
    該件95年4月25日審判程序筆錄、臺灣臺北地方法院檢察署
    （下稱臺北地檢署）93年度他字第147號妨害名譽案件93年3
    月11日訊問筆錄、臺灣臺北地方法院93年度易字第795號妨
    害名譽等案件95年1月16日審判筆錄、臺北地檢署94年度偵
    字第10448號妨害名譽案件94年7月28日訊問筆錄、臺北地檢
    署93年度偵字第5142號妨害名譽案件94年3月3日、同年4月2
    1日訊問筆錄，證明被告丙○係出版商壹傳媒出版公司之負
    責人，並擔任該公司所發行「壹週刊」雜誌之社長兼總編輯
    ，被告丁○○、邱銘輝為該雜誌之執行副總編輯，被告乙○
    ○則為該雜誌Ｂ本之副總編輯及娛樂組組長，渠等4人分別
    職司「壹週刊」雜誌Ｂ本所刊載文章內容之查證、審稿、照
    片挑選及文章刊載與否、標題設定、頭條封面等決策工作。
  (四)刑法第310條第2項之加重誹謗罪嫌。
三、被告辯解要旨：
  (一)被告三人均堅決否認有何加重誹謗犯行。
  (二)被告丙○辯稱我僅負責審查「壹週刊」雜誌A本封面故事之
    內容，不需審查B本封面故事及內容，對於B本之封面並無實
    質決定權。
  (三)被告丁○○辯稱我係「壹週刊」雜誌B本之執行副總編輯，
    系爭報導之內容並非我負責審稿，且於被告乙○○就上開報
    導內容向我提出報告時，我尚提醒乙○○如無證據，報導內
    容不可以用贈與或贈送等字眼。
  (四)被告乙○○辯稱就系爭報導之部分內容，我已囑由所屬娛樂
    組記者陸香如向自訴人所屬華研音樂公司宣傳部經理吳慧玲
    查證，另亦向黃子佼查證，並將查證結果一併刊載於系爭報
    導之內文中，已盡查證義務。
  (五)被告選任辯護人辯護意旨以依司法院大法官會議釋字第50 9
    號解釋意旨，如新聞媒體工作者在報導前業經合理查證，而
    依查證所得資料，有相當理由確信其報導內容為真實者，即
    不能以誹謗罪責相繩，資為辯解。
四、爭點整理：
  (一)本件自訴人認被告涉犯刑法加重誹謗罪嫌，無非以司法院大
    法官會議釋字第509號解釋對於刑法第310條第3項規定之意
    旨，僅在減輕被告等證明其言論為真實之舉證責任，被告等
    就其發表之言論所憑之證據資料，至少應有相當理由確信其
    為真實，且應提出證據資料說明依何理由確信所發表言論內
    容為真實，而非空言其發表之言論有所依據；倘無相當理由
    確信為真實，只憑主觀判斷而杜撰或誇大事實，甚或以情緒
    化等貶抑言語在公共場合為不實之陳述，即應構成誹謗罪責
    。本件被告乙○○於系爭「壹週刊」雜誌出刊前一日，雖曾
    囑咐該週刊所屬娛樂組記者陸香如以電話向自訴人所屬華研
    音樂公司宣傳部經理吳慧玲查證，惟經吳慧玲向自訴人確認
    實情後，曾據實轉告陸香如，並鄭重要求被告等不得任意為
    與上開實情不符之報導，惟被告等仍執意為之，顯見被告等
    均有誹謗自訴人名譽之犯意，自應論以共同加重誹謗罪之刑
    責等情資為論據。
  (二)按憲法第11條規定，人民之言論自由應予保障，鑑於言論自
    由有實現自我、溝通意見、追求真理、滿足人民知的權利，
    形成公意，促進各種合理的政治及社會活動之功能，乃維持
    民主多元社會正常發展不可或缺之機制，國家應給予最大限
    度之保障，俾上開功能得以發揮。惟為兼顧個人名譽、隱私
    等法益及維護公共利益，法律對言論自由尚非不得依其傳播
    方式為合理之限制。刑法第310條第3項前段規定：「對於所
    誹謗之事，能證明其為真實者，不罰。」係針對言論內容與
    事實相符者之保障，並藉以限定刑罰權之範圍，非謂指摘或
    傳述足以毀損他人名譽事項之行為人必須自行證明其言論內
    容確屬真實，始能免於刑責。惟行為人雖不能證明言論內容
    為真實，但依其所提證據資料，認為行為人有相當理由確信
    其為真實者，即不能以誹謗罪之刑責相繩，亦不得以此項規
    定而免除檢察官或自訴人於訴訟程序中，依法應負行為人故
    意毀損他人名譽之舉證責任，或法院發現其為真實之義務。
    就此而言，刑法第310條第3項與憲法保障言論自由之旨趣並
    無牴觸（司法院大法官會議釋字第509號解釋、最高法院90
    年度臺非字第155號判決意旨參照）。進一步言之，國家一
    方面須保障言論自由，他方面又必須滿足對人民之人格名譽
    等權益為適當保護之義務要求，因而面臨憲法所保障之基本
    權間相互衝突之問題，則如何一方面維持言論自由之適度空
    間，不致造成過度干預或限制，另一方面又對受侵擾者之人
    格名譽等權益為適當之保護，係屬上開基本權衝突能否獲致
    衡平解決之重要關鍵。而觀察刑法第310條有關誹謗行為之
    處罰規定，可知立法者係選擇以刑法規範機制此種干預強度
    較大的方式，以保護人民之人格名譽等權益，使人格名譽受
    侵擾之人民，得請求國家以刑罰方式制裁行為人，而非僅得
    透過民事賠償制度解決紛爭，並藉由該條所定客觀處罰條件
    之規定，進一步規範誹謗罪之可罰性範圍，即於行為人所為
    之事實陳述係屬真實，並與公共利益相關時，基於此際，關
    於言論自由之保護應優先於人格名譽等權益之維護之價值權
    衡，立法者特將之排除於誹謗罪之處罰範圍外；另於同法第
    311條規定多項阻卻違法事由，使法院得據以於個案中，就
    所發生之基本權衝突情形，為違法性之衡量判斷。又，立法
    者以事實陳述之「真實性」及「公共利益關連性」作為權衡
    基準，固具有一定合理性，惟若過分執著於真實性之判別標
    準，或對真實性為僵硬之認定解釋，恐將有害於現代社會之
    資訊流通，蓋在社會生活複雜、資訊需求快速之現代生活中
    ，若要求行為人（尤其是新聞媒體）必須確認所發表資訊之
    真實性，將可能須付出過高成本，或因而產生所謂「寒蟬效
    應」（chilling effect），而可能嚴重影響言論自由所能
    發揮之功能，違背憲法保障言論自由之本旨。從而，所言為
    真實之舉證責任不應加諸於行為人，法院對於系爭言論是否
    為真實，仍有發現之責任，且行為人如能證明其有相當理由
    確信其發表之言論內容應屬真實，即無誹謗之故意，不應負
    誹謗刑責；而無須證明其言論內容、即所誹謗之事確為真實
    （最高法院93年度臺非字第108號判決意旨參照），且就所
    謂「能證明為真實」，其證明強度應無庸達到客觀真實之程
    度，只要行為人並非故意捏造虛偽事實，或並非因重大過失
    或輕率而致其所陳述與事實不符，皆應將之排除於我國刑法
    誹謗罪之處罰範圍外，而認行為人不負相關刑責。
  (三)被告等人辯稱本件系爭報導之部分內容係引用先前其他媒體
    已報導過之內容，部分內容則經被告乙○○於出刊前囑由所
    屬娛樂組記者陸香如向自訴人所屬華研音樂公司之宣傳部經
    理吳慧玲為相當查證，並將查證所得內容一併予以刊載，足
    認被告等均無誹謗自訴人名譽之真實惡意，而不構成加重誹
    謗罪等語。參照前揭司法院大法官會議第五○九號解釋文及
    最高法院判決意旨，本案被告等就系爭上開報導是否引用先
    前其他媒體已報導之內容，出刊前是否有為相當之查證，有
    相當理由確信其發表之言論內容為真實，是否有故意捏造、
    誇大虛偽不實，因重大過失或輕率而致所述與事實不符，而
    應負誹謗刑責，為本院首應釐清之爭點，故綜合本案之爭點
    如下：
  1.被告等人就本件如事實欄所載之報導內容是否係參酌相關各
    媒體曾經報導過之內容所得。
  2.被告等人所為系爭報導之標題、引言及內文是否有故意虛偽
    不實或因重大過失、輕率而與渠等查證之結果不符，致使一
    般人誤解，並足以毀損自訴人之名譽而構成誹謗罪。
五、本院判斷：
甲、程序事項（證據能力部分）：
    本件認定事實所引用之本件卷內所有證據資料（包括人證與
    文書證據、物證等證據），並無證據證明係公務員違背法定
    程序所取得，而卷內之文書證據亦無刑事訴訟法第159 條之
    4 之顯有不可信之情況與不得作為證據之情形，且兩造就上
    開證據均不爭執其證據能力（見原審法院96年度自字第168
    號卷(一)第280頁、第336頁），經本院審酌後，認以之作為本
    件證據，均屬適當，則依刑事訴訟法第159條至第159條之5
    之規定，上開證據均有證據能力。
乙、實體事項：
  (一)被告等人就本件如事實欄所載之報導內容是否係參酌相關各
    媒體曾經報導過之內容所得：
  1.經查，關於被告等所辯國內外相關新聞或娛樂媒體確自95年
    4 月間起，多次報導黃子佼傾慕或追求自訴人，甚至傳聞自
    訴人曾與黃子佼約會交往、共同出遊，「似乎可以慢慢習慣
    媒體追逐緋聞」、「黃子佼露真情，唇愛Selina」、「S.H.
    E的Seli na與羅志祥（小豬）和黃子佼（佼佼）的緋聞鬧個
    不停，前日更有台灣報章報導佼佼早前購買的新車車牌號碼
    意然是Selina的生日日期1031。車牌曝光後，更惹起大家對
    兩人關係感覺曖昧」，並因黃子佼介入與自訴人交往之緋聞
    於96年2月間爆光，致自訴人原傳聞交往之對象羅志祥決定
    分手，自訴人因而失戀，黃子佼原主持之節目亦因而被停掉
    等情，業據被告等於原審提出，包括：(一)「國內外旅遊新聞
    」（95年4月23日，標題：繼同遊日本後，黃子佼、Selina
    相約看電影）；(二)新華網【95年6月9日，標題：傳拍到Seli
    na約會黃子佼，羅志祥痛斬情絲（圖）】；(三)四川在線（95
    年6月13日，娛樂/港臺星聞，標題：S.H.E成員Selina失戀
    ，介入者黃子佼節目被停）；(四)香港新聞（95年6月15日，
    標題：車牌再揭Selina黃子佼戀情）；(五)中天電視（95年8
    月3日，標題：小S大力替黃子佼背書，要Selina接受黃子佼
    的追求，Selina瘦身有成桃花旺，‧‧‧）；(六)自由電子報
    （96年4月3日，標題：黃子佼露真情，唇愛Selina）在卷可
    稽為證（見原審法院96年度自字第168號卷(一)第240至248頁
    ），自訴人並指陳各該媒體所為關於自訴人與黃子佼、羅志
    祥交往之八卦報導，均屬捕風捉影，投粉絲所好，供人茶餘
    飯後消遣之娛樂或花邊新聞，對其形象並無殺傷力，僅需加
    以否認，無需以訴訟方式遏止等語（見原審法院上開卷(一)第
    366頁），互核相符，堪予採信。是自訴人既未要求各該媒
    體更正其報導內容，則被告等辯稱上開各媒體報導之時間均
    係在系爭報導之前，且各該媒體之報導內容業已提及自訴人
    曾先後與羅志祥、黃子佼傳出緋聞、曖昧情誼等情，本件部
    分報導內容係參酌上開各媒體之報導內容所得，自非無據。
  2.再查，另關於國內外相關新聞或娛樂媒體自96年7月間起，
    曾多次報導自訴人因與王力宏合唱「你是我心內的一首歌」
    MV，在對唱時甜蜜跳倫巴舞，動作火辣，像跳黏巴達，因雙
    方電眼都很強，「電到彼此都斜眼不敢直看對方」，而王力
    宏除大讚自訴人電力十足，是標準的「水（漂亮）姑娘」外
    ，並稱自訴人「電功了得，讓他忙揉眼稱臣」，「跳這個舞
    可以增加夫妻、情侶之間的情趣」等語，自訴人則以台語稱
    讚王力宏「你很英俊（緣投）」，並表示王力宏係其偶像，
    獲邀與王力宏對唱，開心到睡不著，「很少舞伴有這麼帥的
    ，力宏眼睛漂亮，所以看著他跳舞會很害羞」，上開MV之工
    作人員亦笑稱拍自訴人與王力宏對唱，造型高貴復古，像拍
    婚紗照，尤其是坐在獨木舟上兩小無猜的模樣，連自訴人自
    己都說：「好像台灣版的鐵達尼號」等情，此亦有被告等所
    提，包括：(一)SonyBMG news（96年7月17日/力宏新聞區，標
    題：Se lina以聲相許王力宏/力宏戀上Selina的嗓音：Seli
    na以聲相許，甜蜜對唱「你是我心內的一首歌」）；(二)聯合
    報（96年7月18日D4版/星聞e把罩，標題：Selina以聲相許
    王力宏/MV裡甜蜜跳倫巴，火熱像跳黏巴達，‧‧‧；(三)中
    國時報（96年7月18日，標題：王力宏邀合唱，Selina怕被
    譙，‧‧‧）；(四)蘋果日報（96年7月18日，標題：王力宏
    和Selin a合拍MV大跳倫巴舞，她電功了得，讓他忙揉眼稱
    臣）等新聞媒體之報導內容在卷（見原審法院上開卷(一)第23
    3至237頁）可考，而自訴人亦不否認上開媒體曾為前揭報導
    外，仍認為各該媒體關於自訴人與王力宏對唱上開情歌之相
    關報導，係屬同性質之娛樂或花邊新聞，對其形象亦無殺傷
    力，仍僅需予以否認，無需以訴訟方式遏止等語（見原審法
    院上開卷(一)第366頁），即自訴人亦未要求各該媒體更正所
    報導之內容，則被告等辯稱在系爭報導出刊前，前揭各媒體
    已有上開內容之報導，本件部分報導內容係另參酌上開各媒
    體之報導內容所得，經核亦非無據。
  (二)被告等人所為系爭報導之標題、引言及內文是否有故意虛偽
    不實或因重大過失、輕率而與渠等查證之結果不符，致使一
    般人誤解，並足以毀損自訴人之名譽而構成誹謗罪：
  1.查自訴人指稱上開報導之標題及引言刊載黃子佼「這次對Se
    lina依舊秉持大方原則，雖然BMW120i才買了一年多，卻願
    意以車『討好』Selina，自己改買另一部Benz代步。」、「
    王力宏‧‧‧，最近又傳出他因與Selina（甲○○）合唱情
    歌〈你是我心內的一首歌〉，互相煞到對方，『在此同時』
    ，Selina卻接收了佼佼的百萬BMW名車代步，『周旋』在兩
    男之間」、「收佼佼百萬名車，Selina『轉勾』王力宏」、
    「Selina藉著和王力宏『搞曖昧』，彌補和羅志祥〈小豬〉
    二度分手的痛苦，但苦追Selina多時的黃子佼〈佼佼〉，卻
    陷入多情總被無情傷的漩渦，為對Selina『示好』，佼佼除
    跟任爸搏交情，還把BMW120i跑車，轉給Selina駕駛。」等
    語，自訴人指稱其曾於96年4月中旬，以其母親郭瑞蘭之名
    義匯款新臺幣（下同）90萬元及稅金11,627元予黃子佼，而
    向黃子佼購買系爭BMW120i跑車，經黃子佼將該車移轉為自
    訴人所有等情，並提出上開匯款單3紙在卷可稽（見原審法
    院上開卷(一)第112頁），足認被告等所為上開報導顯與事實
    不符。惟據被告等辯稱系爭報導出刊前，曾經派員查證，並
    將查證結果一併予以刊載等語。查被告乙○○所辯於系爭報
    導出刊前，業已囑由所屬娛樂組記者陸香如透過自訴人所屬
    華研音樂公司宣傳部經理吳慧玲向自訴人查證，並將其查證
    結果即自訴人表示系爭BMW120i跑車係其向黃子佼購買，並
    非由黃子佼所贈送或餽贈等情，同時刊載於上開報導內，此
    參該報導內容已載明自訴人表示「不是送的啦！剛好我們都
    想換車，我爸嫌我技術不好，不准我買新車，覺得那是熟人
    的車，車況清楚，所以跟他買啦！」，及黃子佼表示「就是
    一個買賣。」等語（見原審法院上開卷(一)第87至89頁）即明
    ，而上開報導內容與前揭查證結果之內容相符，亦經證人吳
    慧玲、陸香如於原審97年6月4日、同年8月8日審理期日，分
    別到庭結證在卷（見原審法院上開卷(二)第15至32頁、第70至
    78頁），是被告等辯稱此部分報導內容並無與事實不符之情
    形，尚非全然無據。又系爭報導內容就自訴人與黃子佼上開
    買賣交易之原因、黃子佼是否將該車便宜賣給自訴人等情，
    雖另刊載黃子佼之說法，表示「這部分留給他們（Selina家
    ）回答好了。」，及上開報導標題所載「『收』佼佼百萬名
    車，Selina轉勾王力宏」、其標題引言所載「Selina卻『接
    收』了佼佼的百萬BMW名車代步」等語，用詞遣字未盡妥適
    ，如未遍閱全文報導，固引人有想像空間，惟經核全遍報導
    與上開查證結果並無何明顯不符之處。且經遍查系爭報導之
    標題、引言及內文，均無任何文字表示系爭BMW120i跑車確
    係由黃子佼贈送或無償轉讓予自訴人之文字記載，則自訴人
    援引系爭報導之部分內容，自行解讀而認為上開報導內容係
    刊載黃子佼將該跑車無償「餽贈」或「把妹餽贈」予自訴人
    ，據以指稱一般讀者乍看上開標題或引言，易先入為主，誤
    認自訴人係一男女關係複雜、崇尚金錢之人，而有一方面收
    受黃子佼餽贈之百萬名車，另一方面卻背叛黃子佼，轉而勾
    搭王力宏之「劈腿」行為，因認上開報導內容與事實不符，
    自乏依據。
  2.另依前揭相關媒體之報導時間及內容所示，自訴人既曾被先
    後傳聞與羅志祥、黃子佼交往，又先後傳出分手或感情轉淡
    之說，復與黃子佼有前揭轉讓車輛之買賣交易，嗣再與王力
    宏因合唱上開情歌而有親密互動之情形，而轉讓跑車及合唱
    情歌之時間分別在96年4月中旬及同年5月間，時間相近，且
    黃子佼就轉讓該跑車予自訴人之原因，及是否便宜賣予自訴
    人等情，均未明確答覆，僅表示「這部分留給他們（Selina
    家）回答好了。」等語，是上開關於自訴人「在此同時」「
    轉勾」王力宏，與王力宏「搞曖昧」而「周旋」於黃子佼與
    王力宏之間，以彌補自訴人因與羅志祥分手所受痛苦，及黃
    子佼賣車予自訴人係為討好自訴人之說，雖用語較為辛辣，
    且容或與事實未盡相符，惟亦難認為與上開傳聞或媒體報導
    有何明顯不符。又上開報導內容就自訴人與黃子佼間之關係
    ，既同時載明：「從三月開始，Selina跟佼佼逐漸冷淡時，
    佼佼立刻獻上才買了一年多的BMW，想挽回Selina。只是Sel
    ina對佼佼仍保持距離，雖有聯絡卻沒有再公開約會，而當
    王力宏看上她後，Selina更難免心動。」等語，另就其與王
    力宏間之關係，亦同時載明：「對王力宏是否追求她，Seli
    na表示：『欸！我沒感覺到耶！不過那天拍MV，他真的超會
    放電，還好我把持得住。」等語，應認已依自訴人所澄清之
    內容，如實刊載，且依該部分刊載內容，應認已足以使一般
    讀者於閱讀後，均得以認知自訴人並無所謂「同時周旋」於
    黃子佼與王力宏之間，亦無所謂「劈腿」之行為，而難認為
    該部分報導內容係屬足以毀損自訴人名譽之事。
  3.至於本件自訴人究竟有無同時與黃子佼、王力宏交往，而確
    有所謂「同時」「周旋在兩男之間」或「劈腿」行為等情，
    雖非無從查證確認，惟參照前揭司法院大法官會議釋字第五
    ○九號解釋意旨及最高法院九十年度台非字第一五五號判決
    意旨，並非本件被告等是否應構成刑法誹謗罪之重點，蓋刑
    法第310條第3項前段「對於所誹謗之事，能證明其為真實者
    ，不罰。」之規定，係以指摘或傳述足以毀損他人名譽事項
    之行為人，其言論內容與事實相符者為不罰之條件，並非謂
    行為人必須自行證明其言論內容確屬真實，始能免於刑責，
    亦即行為人並不負證明其所述合於事實或證明自己無罪之義
    務，而係應視其言論所依據之資料，據以判定其有無確信所
    為言論為真實之相當理由存在。綜合上開事證所見，系爭報
    導於出刊前，既曾向自訴人查證，並參考前揭各媒體已報導
    過之內容後，為如前揭內容之報導，經核與上開查證結果及
    各該媒體之相關報導內容，尚無明顯不符之處，是被告等辯
    稱渠等均有確信上開報導內容之言論為真實之相當理由存在
    ，非無可採。
  4.又按刑法設有妨害名譽罪章保護被害人之名譽，惟亦定有阻
    卻違法之規定，藉以調和公益與被害人之權利，於基於公益
    時，公眾人物有受人民評論、檢視之義務，此時該公眾人物
    之名譽權、媒體之新聞自由、評論者之言論自由或社會大眾
    知的權利之對立，刑法第31 0條第3項、第311條各款定有阻
    卻違法事由加以排除，近年實務並採所謂之真實惡意原則以
    為判斷，亦即在考量受評論者之身分、地位、與公益相關程
    度、所評論內容之真偽或依據，評論者之用意等情勢，以在
    面臨上開權利衝突時求得最大之利益。至於「適當之評論」
    者，是一種意見的表達，而非僅為單純事實之指摘傳述，其
    所評論之事，必須要與評論公眾利益有關之事項一併公開陳
    述，其評論不偏激而中肯，未逾越必要範圍之程度者而言，
    至其標準仍應就社會一般客觀之通念；因之，批評評論是否
    適當未能僅考慮單一因素，應視評論者使用之措詞是否中肯
    持平，有無使用挑動偏激情緒之字眼及其動機是否以毀損被
    評論人名譽為目的等因素一併加以考量。自訴人身為知名藝
    人，其一舉一動本即備受注目，其所發生之事件，亦為一般
    人茶餘飯後之話題，而屬可受公評之事項，被告等人就上開
    事件依其查證之結果，加以報導，並為適當之評論，尚難認
    有何不當。綜上所述，本件尚難認被告有何故意捏造虛偽事
    實，或存有因重大過失或輕率，致系爭報導內容與事實不符
    之情形，自不能以誹謗罪責相繩。
  5.至於被告等就系爭報導既均無誹謗自訴人之故意，均不得以
    誹謗罪責相繩，已詳如前述，則其等因於壹傳媒出版公司及
    「壹週刊」雜誌分別擔任前揭職務，而於內部就系爭報導內
    容之審稿、照片挑選及文章刊載與否、標題設定、決定頭條
    封面等相關事務，究係如何分工，自無探究之必要。再系爭
    報導除刊登自訴人與王力宏共舞、黃子佼、自訴人各與系爭
    BMW120i跑車之照片、自訴人各與羅志祥、黃子佼外出活動
    ，及自訴人與黃子佼、王力宏出席周杰倫電影首映會活動等
    相關照片外，另刊登王力宏各與藝人張惠妹、舒淇外出或參
    加演唱會活動等與本件爭執無關之照片，及「凱子黃子佼VS
    . 才子王力宏」、「王S戀四角勾纏」、「藉拍MV電美眉」
    、「送車送樓把正妹」等圖片，並各加註說明，其中部分文
    字為「吃嫩草」、「見光死」、「打死不認」等粗俗用語，
    且上開「藉拍MV電美眉」、「送車送樓把正妹」所列相關人
    物，均與黃子佼、王力宏及自訴人無關，各該人物所涉事件
    亦均與本件情形未盡相同，是被告等就系爭報導雖因有前揭
    查證而難認有文字誹謗之故意，惟就一併刊登上開不相關之
    照片、人物及事件，並有部分粗俗用語之情形，亦與本件被
    告等是否應構成刑法誹謗罪無關，非本院應加以審究之重點
    ，均併此敘明。
六、駁回上訴之理由：
  (一)按犯罪事實應依證據認定之，無證據不得認定犯罪事實；不
    能證明被告犯罪或其行為不罰者，應諭知無罪之判決，刑事
    訴訟法第一百五十四條第二項、第三百零一條第一項分別定
    有明文。次按事實之認定，應憑證據，如未能發現相當證據
    ，或證據不足以證明，自不能以推測或擬制之方法，以為裁
    判之基礎；又認定犯罪事實所憑之證據，雖不以直接證據為
    限，間接證據亦包括在內，然而無論直接或間接證據，其為
    訴訟上之證明，須於通常一般之人不致有所懷疑，而得確信
    其為真實之程度者，始得據為有罪之認定；再認定不利於被
    告之事實，須依積極證據，苟積極證據不足為不利於被告事
    實之認定時，即應為有利於被告之認定，更不必有何有利之
    證據，最高法院四十年臺上字第八六號、七十六年臺上字第
    四九八六號及三十年上字第八一六號分別著有判例意旨可資
    參照。綜上事證，本件被告等於系爭報導出刊前，既已為前
    揭查證，並參考相關媒體之報導內容，始據以為前揭內容之
    系爭報導，足認確有相關事證，使被告等均有相當理由信其
    等本件所為報導內容之言論為真實，自訴人復未舉證證明被
    告等人本件所為確有犯刑法第310條第2項加重誹謗罪之故意
    ，參酌前揭說明，應認自訴意旨所指被告等人之加重誹謗犯
    嫌均尚無從證明，此外，復查無其他積極證據，足以證明被
    告等確有自訴人所指上開犯行，從而，原審依法自應為被告
    等均無罪之諭知，經核並無不合。
  (二)自訴人上訴意旨以在本件報導之前，其他媒體從未報導黃子
    佼送車討好自訴人及自訴人同時周旋於王力宏、黃子佼之間
    一節，此為被告等人自行編造杜撰；又自訴人向黃子佼買車
    及與王力宏拍攝MV之時間相隔甚遠，二者並無任何關聯，被
    告等人之報導故意將汽車正常交易與緋聞情變作不當聯結，
    顯有誤導讀者之虞；又被告乙○○並未完整呈現查證結果，
    只避開使用「贈送」字眼，被告丙○身為總編緝自不可能在
    出刊前完全不知該期報導之封面或頭條，被告丁○○為副總
    編緝主要職責即在審稿，在劉佳佳自訴孫淑娟誹謗案件中，
    孫淑娟也證實B本交由執行副總編緝審稿，故被告丁○○辯
    稱不負責審稿，顯係為脫免罪責等語。惟查：
  1.按為貫徹無罪推定原則，檢察官對於被告之犯罪事實，應負
    實質舉證責任。刑事訴訟法修正後第一百六十一條（下稱本
    法第一百六十一條）第一項規定「檢察官就被告犯罪事實，
    應負舉證責任，並指出證明之方法」，明訂檢察官舉證責任
    之內涵，除應盡「提出證據」之形式舉證責任（參照本法修
    正前增訂第一百六十三條之立法理由謂「如認檢察官有舉證
    責任，但其舉證，仍以使法院得有合理的可疑之程度為已足
    ，如檢察官提出之證據，已足使法院得有合理的可疑，其形
    式的舉證責任已盡．．．」）外，尚應「指出其證明之方法
    」，用以說服法院，使法官「確信」被告犯罪構成事實之存
    在。此「指出其證明之方法」，應包括指出調查之途徑，與
    待證事實之關聯及證據之證明力等事項。同條第二、三、四
    項，乃新增法院對起訴之審查機制及裁定駁回起訴之效力，
    以有效督促檢察官善盡實質舉證責任，藉免濫行起訴。刑事
    訴訟法修正後第一百六十三條（下稱本法第一百六十三條）
    釐訂法院與檢察官調查證據責任之分際，一方面揭櫫當事人
    調查證據主導權之大原則，並充分保障當事人於調查證據時
    ，訊問證人、鑑定人或被告之權利（同條第一項）；另一方
    面例外規定法院「得」及「應」依職權調查證據之補充性，
    必待當事人舉證不足時，法院始自動依職權介入調查，以發
    見真實（同條第二項）；再增訂法院依職權調查證據前，應
    踐行令當事人陳述意見之程序（同條第三項），以貫徹尊重
    當事人查證之主導意見，確保法院補充介入之超然、中立。
    本法第一百六十一條、第一百六十三條規定係編列在本法第
    一編總則第十二章「證據」中，原則上於自訴程序亦同適用
    。除其中第一百六十一條第二項起訴審查之機制、同條第三
    、四項以裁定駁回起訴之效力，自訴程序已分別有第三百二
    十六條第三、四項及第三百三十四條之特別規定足資優先適
    用外，關於第一百六十一條第一項檢察官應負實質舉證責任
    之規定，亦於自訴程序之自訴人同有適用（最高法院九十一
    年度第四次刑事庭會議決議參照）。
  2.查被告丙○於原審時證稱：我只負責編輯部的人事管理及壹
    週刊A本（財經、政治內容）封面故事之決定與審查相符等
    語，被告乙○○於原審審理時亦證稱：「壹週刊從創刊到現
    在，組織一直有變化，以前丙○要看A、B本內容，但自從他
    擔任社長之後，就不負責決定B本的封面，．．．本案我們
    所做的故事報導，我有向丁○○報告，但是內容是由我主導
    ，她有提醒我要查證，本案只有我直接參與報導內容，至於
    丁○○是我向她報告，她有提醒我要注意查證．．．丙○則
    無參與報導內容．．．」等語，而該雜誌之A、B審稿流程並
    不完全相同，且該公司之組織、職務範圍亦已變動多次（丙
    ○於九十四年三月前僅為總編輯，於九十四年三月二日升任
    壹週刊社長，並於九十五年三月間又兼任總編輯），縱為同
    樣職稱，職務範圍亦可能因時間及媒體需求有所調整，則被
    告丙○於擔任總編輯時，即基於各組主管分層負責，充分授
    權將B本封面及內容之決定交由各組自行負責，則於升任社
    長及兼任總編輯後，更不可能事必躬親而為B本封面及內容
    之決定；又被告丁○○於原審時辯稱我沒有負責審稿，我只
    是提醒她，如果沒有證據的話，文章不可以用贈與或贈送等
    字眼等語，被告丁○○僅基於乙○○上司之立場接受其款告
    並提醒其注意查證，被告丙○、丁○○均未參與系爭報導，
    尚難以他案中被告或證人等人之陳述，作為不利被告等人之
    認定。又系爭報導內容就自訴人與黃子佼上開買賣交易車子
    之原因、黃子佼是否將該車便宜賣給自訴人等情，核亦與上
    開查證結果並無何明顯不符之處及就自訴人是否有「同時周
    旋」於黃子佼與王力宏之間，已依自訴人所澄清之內容，如
    實刊載，且依該部分刊載內容，應認已足以使一般讀者於閱
    讀後，均得以認知自訴人並無所謂「劈腿」之行為等情，均
    已詳如前述，且證人吳慧玲於原審審理時亦證稱：「我是華
    研唱片公司的宣傳部經理，自訴人是華研公司的藝人，所以
    有關藝人的事情，都是由我來處理」、「（自訴代理人問：
    在上開壹週刊出刊前，壹週刊有人來向妳查證過自訴人何事
    ？時間？）九十六年八月十三日下午三、四點左右，壹週刊
    的記者陸香如打電話給我，問我二個問題，第一個問題是問
    黃子佼是否有送自訴人一部車，我回答依我對自訴人的了解
    ，不可能送車，第二個問是問自訴人是否有與王力宏交往，
    我回答她說不可能，因為自訴人有表示與王力宏不熟，．．
    ．陸香如表示是他們上面的人要她來問，她希望能夠問到自
    訴人本人的回應，我回答上開二個問題後，就掛上電話，直
    接打給自訴人本人，自訴人就第一個問題的反應是不可能，
    她說車子是她花了九十多萬元向黃子佼買的，她有匯款的證
    明，因為她父親也與黃子佼認識，自訴人父親認為自訴人開
    車技術不好，希望自訴人能夠購買熟人的二手車。第二個問
    題，自訴人回答不可能，她與王力宏才見過三次面而已，．
    ．．我就掛上電話，把自訴人的這些回答轉告給陸香如，．
    ．．」、「（被告辯護人問：被證八即上開週刊第三八頁倒
    數第二段所載內容，與妳與陸香如在上開電話的對話內容，
    意思是否大致相符？）是的」、「（被告辯護人問：華研公
    司在看到上開報導後，有無澄清或做相關處理？）這些報導
    內容主要是在陳述在拍攝MV的過程，我們認為他們合作的過
    程很愉快，也沒有牽涉到情感問題，所以沒有澄清的必要」
    等語（見原審卷第18至21頁），足認被告乙○○於出刊前已
    委託陸香如向自訴人之經紀公司查證，而系爭報導亦經證人
    吳慧玲證稱與其受訪之內容大致相符，則被告乙○○自已盡
    合理之查證義務；且證人吳慧玲於接受記者陸香如採訪時並
    未提及有匯款單一事，亦未告知買賣金額，則被告等人自無
    誹謗自訴人之犯意而故意隱匿不報導之情形。而系爭壹週刊
    封面標題雖載明「收佼佼百萬名車，Selina轉勾王力宏」等
    ，縱稍嫌聳動，然其目的僅在引起讀者之注意，增加報導內
    容之可看性及雜誌之銷售量而已，況該雜誌之內容副標題及
    內文亦載明「佼佼示愛車賣任母」、「佼佼說，現與Selina
    保持『正常朋友』的關係．．，」、「王力宏獲知被告爆和
    Selina假戲真作．．．坦言經合作後兩人關係已進展成『好
    朋友』，至於有無戀愛？他沉思片刻才說：『以後的事情很
    難講』．．．」等情明確，當無使讀者誤解自訴人與黃子佼
    、王力宏間有何曖眛情誼，則自訴人向黃子佼買車及與王力
    宏拍攝MV時間點，縱與事實稍有出入，然此亦不足認為該部
    分報導內容已足以毀損自訴人之名譽。而證據之取捨與證據
    之證明力如何，均屬事實審法院得自由裁量、判斷之職權，
    茍其此項裁量、判斷，並不悖乎通常一般人日常生活經驗之
    定則或論理法則，又於判決內論敘其何以作此判斷之心證理
    由者，即不得任意指摘其為違法。茲原判決已詳敘就卷內證
    據調查之結果，而為綜合判斷、取捨，認自訴人所提證據均
    不足證明被告等人有自訴人所指之犯行，其得心證的理由已
    說明甚詳，且所為論斷從形式上觀察，亦難認有違背經驗法
    則、論理法則，或有其他違背法令之情形，自不容任意指為
    違法。自訴人提起上訴，仍執前開情詞而為爭執，並對於原
    審取捨證據及判斷其證明力職權之適法行使，仍持己見為不
    同之評價，而砌詞指摘原判決不當，難認有理由，應予以駁
    回。
據上論斷，應依刑事訴訟法第368條，判決如主文。
中    華    民    國    97    年    12    月    24    日
                  刑事第十一庭審判長法  官  張連財
                                    法  官  楊照男
                                    法  官  吳啟民
以上正本證明與原本無異。
不得上訴。
                                    書記官  鄒賢英
中    華    民    國    97    年    12    月    24    日


司法院資訊處製作；財團法人民間司法改革基金會備份。
